ACORDAO-COMPLETO-2560373

ACÓRDÃO 9163/2022 ATA 41/2022 - PRIMEIRA CÂMARA

VISTOS, relatados e discutidos estes embargos de declaração opostos por Adamor Aires de Oliveira, ex-prefeito de Santa Luzia do Pará/PA (gestão 2013/2016) , em face do Acórdão 1526/2022-TCU-Primeira Câmara, por meio do qual o Tribunal negou provimento ao recurso de reconsideração por ele interposto, mantendo inalterado o Acórdão 12460/2020-TCU-Primeira Câmara, que, por sua vez, julgou suas contas irregulares, imputou-lhe débito de R$ 109.620,00, em valores históricos, além de ter-lhe aplicado multa individual de R$ 10.000,00,
ACORDAM os Ministros do Tribunal de Contas da União, reunidos em Sessão da Primeira Câmara, diante das razões expostas pelo Relator, em:
9.1. com fundamento nos arts. 32, inciso II, e 34 da Lei 8.443/1992, conhecer e rejeitar os embargos de declaração;
9.2. dar ciência deste acórdão ao embargante.

Embargos de declaração opostos em face de acórdão que negou provimento a recurso de reconsideração interposto contra decisão que julgou irregulares as contas do embargante, imputando-lhe débito e aplicando-lhe multa.

Primeira Câmara

Município de Santa Luzia do Pará/PA.

3. Embargante: Adamor Aires de Oliveira (XXX.940.152-XX).

13.1. Ministros presentes: Walton Alencar Rodrigues (Presidente), Benjamin Zymler, Bruno Dantas (Relator) e Vital do Rêgo.
13.2. Ministros-Substitutos presentes: Augusto Sherman Cavalcanti e Weder de Oliveira.

BRUNO DANTAS

Ministro Bruno Dantas.

Trata-se de embargos de declaração opostos por Adamor Aires de Oliveira (peças 111-112) , ex-prefeito de Santa Luzia do Pará/PA (gestão 2013/2016) , em face do Acórdão 1526/2022-TCU-Primeira Câmara, por meio do qual o Tribunal conheceu e negou provimento ao recurso de reconsideração por ele interposto, mantendo inalterado o Acórdão 12460/2020-TCU-Primeira Câmara, que, por sua vez, julgou suas contas irregulares, imputou-lhe débito de R$ 109.620,00, em valores históricos, além de ter-lhe aplicado multa individual de R$ 10.000,00.
A tomada de contas especial que deu origem a estes autos foi instaurada pelo Fundo Nacional de Desenvolvimento da Educação (FNDE) , em razão de sobrepreço na contratação de pessoa jurídica para fornecimento de gêneros alimentícios oriundos da agricultura familiar, adquiridos com recursos repassados ao Município de Santa Luzia do Pará/PA no âmbito do Programa Nacional de Alimentação Escolar - PNAE (exercício 2015) .
Nesta oportunidade, o embargante alega que a deliberação recorrida estaria eivada de omissões e contradições, assim resumidas: (i) ilegitimidade do prefeito, por não vinculação aos atos do secretário, que por sua vez deveria ter sido chamado a figurar no polo passivo e não o foi; tal alegação encontraria suporte em lei municipal de descentralização administrativa; (ii) inexistência de dano ao erário, ausência de dolo ou má-fé nas condutas do prefeito e do secretário; e (iii) tabela da Companhia Nacional de Abastecimento (Conab) erroneamente usada como único parâmetro para aquisição de alimentos no interior do Pará, em município com menos de 20 mil habitantes, em confronto com a Lei 8.666/1993, tendo os produtos sido devidamente entregues e utilizados em benefício da alimentação escolar.
Diante da pretensa relevância das questões aduzidas, o recorrente finaliza o expediente com o seguinte pedido:
"Ante todo o acima exposto e afivelado nas razões fáticas e jurídicas acima expendidas, requer-se o deferimento das seguintes medidas:
1. A admissão dos presentes embargos para regular processamento.
2. No mérito requer-se o provimento do recurso de reconsideração, julgando improcedente a tomada de contas especial instaurada pelo FNDE ante a ausência de qualquer conduta ativa praticada pelo recorrente na dinâmica dos fatos, bem como pela inexistência de lesão ao erário, na esteira dos fundamentos descritos ao longo da petição;
3. Pleiteia-se, por fim, pedido de sustentação oral no julgamento do caso ou possibilidade de apresentação de memoriais aos membros do tribunal de contas da união."
É o relatório.

Ingrid das Neves Moreira (30.050/OAB-PA), representando Adamor Aires de Oliveira.

Procurador Rodrigo Medeiros de Lima.

TOMADA DE CONTAS ESPECIAL. RECURSOS DO PNAE. SOBREPREÇO NA CONTRATAÇÃO DE FORNECEDOR DE GÊNEROS ALIMENTÍCIOS. CITAÇÃO. REVELIA. CONTAS IRREGULARES. DÉBITO. MULTA. RECURSO DE RECONSIDERAÇÃO. CONHECIMENTO. ARGUMENTOS INSUFICIENTES PARA MODIFICAR O JULGADO. NEGATIVA DE PROVIMENTO. EMBARGOS DE DECLARAÇÃO. AUSÊNCIA DE CONTRADIÇÃO, OBSCURIDADE OU OMISSÃO. CONHECIMENTO E REJEIÇÃO.

TOMADA DE CONTAS ESPECIAL (TCE)

Secretaria de Recursos (Serur); Secretaria de Controle Externo de Tomada de Contas Especial (SecexTCE).

Trata-se de embargos de declaração opostos por Adamor Aires de Oliveira (peças 111-112) , ex-prefeito de Santa Luzia do Pará/PA (gestão 2013/2016) , em face do Acórdão 1526/2022-TCU-Primeira Câmara, por meio do qual o Tribunal conheceu e negou provimento ao recurso de reconsideração por ele interposto, mantendo inalterado o Acórdão 12460/2020-TCU-Primeira Câmara, que, por sua vez, julgou suas contas irregulares, imputou-lhe débito de R$ 109.620,00, em valores históricos, além de ter-lhe aplicado multa individual de R$ 10.000,00.
A tomada de contas especial que deu origem a estes autos foi instaurada pelo Fundo Nacional de Desenvolvimento da Educação (FNDE) , em razão de sobrepreço na contratação de pessoa jurídica para fornecimento de gêneros alimentícios oriundos da agricultura familiar, adquiridos com recursos repassados ao Município de Santa Luzia do Pará/PA no âmbito do Programa Nacional de Alimentação Escolar - PNAE (exercício 2015) .
Nesta oportunidade, o embargante argui em sua peça que o Acórdão 1526/2022-TCU-Primeira Câmara comportaria omissões e contradições, detalhadas no item 3 do Relatório que precede este Voto.
Tendo em vista preencher os requisitos atinentes à espécie, os presentes embargos devem ser conhecidos, com fundamento nos arts. 32, inciso II, e 34, da Lei 8.443/1992.
Inicialmente, acerca da natureza dos embargos declaratórios, julgo relevante transcrever o seguinte excerto do Acórdão 1218/2015-TCU-Plenário:
"Antes de tratar especificamente dos argumentos trazidos pelos embargantes, lembro que essa espécie recursal, cujo objetivo é sanar eventuais omissões, obscuridades ou contradições, não deve ser manejada para rediscussão de mérito, o que representa, na prática, a possibilidade de repetição de um mesmo recurso, ferindo os princípios da singularidade, da isonomia e da celeridade processual. Os embargos declaratórios devem ter como fundamentação a obscuridade (falta de clareza na redação do julgado) , contradição (existência de proposições inconciliáveis entre si) e omissão (falta de pronunciamento judicial sobre matéria que deveria ter sido apreciada pelo juiz) .
 (...) a contradição deve estar contida nos termos do decisum atacado, este compreendido no âmbito desta Corte como o conjunto: Relatório, Voto e Acórdão. Não cabe alegação de contradição entre o acórdão embargado e 'doutrina', 'jurisprudência' ou mesmo 'comando legal'. A alegação é pertinente em recurso de reconsideração ou pedido de reexame, no qual o comando atacado é contrastado com a jurisprudência, a doutrina e o ordenamento jurídico. Entretanto, é descabida em embargos de declaração, cuja única finalidade é esclarecer ou integrar a decisão embargada, excepcionalmente modificando-a." (grifos acrescidos) 
Em reforço, para que não paire qualquer dúvida a respeito, pertinente destacar a natureza das omissões embargáveis, consoante elucidativa explanação contida no Acórdão 3339/2013-TCU-Primeira Câmara:
"A omissão para o acolhimento dos declaratórios é a que diz respeito à questão que deveria ter sido apreciada pelo colegiado, mas não o foi. Não constitui omissão ou contradição a adoção de entendimento diverso do preferido pela parte, segundo seus próprios critérios de justiça e de acordo com sua particular interpretação das leis e da jurisprudência. Não há falar em omissão quando o acórdão analisa todas as questões submetidas a exame e as decide com base em teses jurídicas, jurisprudência, interpretação de leis e análise dos fatos que são diversos dos que os jurisdicionados entendem como mais adequados." (grifos acrescidos) 
Dito isso, verifico que o embargante, apesar de fazer alusão à necessidade de se aclarar e integrar a deliberação recorrida, não aponta, efetivamente, a ocorrência de omissão, contradição ou qualquer vício sanável em sede de embargos declaratórios, limitando-se a demonstrar inconformismo com as decisões que analisaram e negaram provimento ao recurso de reconsideração por ele interposto.
Todavia, previamente à análise das alegações do embargante, permito-me trazer à discussão alguns aspectos concernentes à prescrição, tendo em vista a mudança de entendimento deste Tribunal no que diz respeito ao tema nos processos de controle externo, em consequência da recente deliberação no âmbito do TC Processo 008.702/2022-5 (Acórdão 2285/2022-TCU-Plenário, relator Ministro Antonio Anastasia) , que resultou na Resolução-TCU 344/2022.
A mencionada norma estabelece que a prescrição nos processos de controle externo observará o disposto na Lei 9.873/1999 (art. 1º) , ou seja, que as pretensões punitiva e ressarcitória prescrevem em cinco anos (art. 2º) ou em três, se o processo ficar paralisado, pendente de julgamento ou despacho (art. 8º) .
Nos arts. 4º e 5º da resolução, estão fixados os termos iniciais do prazo de prescrição e definidas as suas causas interruptivas, respectivamente. Reforço que o § 1º do art. 8º afirma que a prescrição intercorrente é interrompida por qualquer ato relevante que evidencie o andamento regular do processo.
Neste caso, pode-se considerar que o prazo de prescrição começou a ser contado em 1º/4/2016, data da prestação de contas ao órgão competente para a sua análise inicial, conforme o inciso II do art. 4º do referido normativo.
Ao percorrer os autos, verifico que o primeiro ato que evidencia a apuração da irregularidade é o Ofício 22731/2017/Daesp/Copra/Cgcap/Difin-FNDE (peça 15) , datado de 7/8/2017, que notifica os responsáveis das pendências resultantes da análise da prestação de contas do programa.
Destaco, outrossim, que o relatório do tomador de contas especial foi emitido em 14/11/2017 (peça 20) . Por sua vez, o Relatório de Auditoria (peça 21) e o Certificado do Controle Interno (peça 22) são datados, respectivamente, de 6/8/2018 e 15/8/2018, sendo o parecer da CGU (peça 23) exarado em 22/8/2018. Por fim, a citação no âmbito desta Corte (peça 33) foi recebida pelo responsável em 8/2/2019.
Isso posto, de acordo com as disposições dos arts. 5º e 6º da nova resolução, a contagem do prazo prescricional foi interrompida em razão de diversos atos, em especial aqueles acima relacionados, os quais certificaram a não ocorrência de prescrição quinquenal das pretensões sancionatória e ressarcitória, tampouco da prescrição intercorrente.
Assim, em consonância com o decidido no Acórdão 2285/2022-TCU-Plenário e o estabelecido na Resolução-TCU 344/2022, é devido prosseguir com o desenvolvimento deste processo.
Passo à análise dos argumentos do embargante.
Primeiramente, quanto à alegação de ilegitimidade passiva, resta claro que a matéria foi suficientemente tratada no bojo da deliberação que julgou o recurso de reconsideração manejado pelo ora embargante (Acórdão 1526/2022-TCU-Primeira Câmara) , como se pode depreender do trecho abaixo transcrito (peça 93) :
"10.	No que tange à alegação de ilegitimidade passiva, uma vez que teria agido dentro dos limites da legalidade, ante a descentralização de competências no âmbito do município em questão, a jurisprudência do Tribunal denega o afastamento da responsabilidade do gestor em relação aos atos administrativos praticados na sua gestão, ainda que por outros agentes. 
11.	Com efeito, a responsabilidade do prefeito na execução de convênio ou instrumentos congêneres resulta da sua condição de signatário do ajuste, que o faz garantidor da correta aplicação dos recursos. No caso em análise, resta claro que o responsável pela gestão dos recursos do PNAE/2015 era o recorrente, chefe do executivo municipal à época dos fatos. Ao se percorrer os autos, não se confirma a descentralização de competências por ele arguida.
12.	Todavia, mesmo que não praticasse atos referentes à execução, como alegado, deveria ter adotado providências para que essa ocorresse dentro dos parâmetros legais, sob pena de responder por culpa in eligendo ou culpa in vigilando. Nesse sentido, menciono os Acórdãos 2.059/2015 e 2.360/2015, ambos do Plenário desta Corte. Isso posto, este argumento recursal deve ser rejeitado."
Da mesma forma, vale trazer excerto do relatório que compôs a decisão embargada (peça 94) :
" (...) 
5.40.	Não assiste razão ao recorrente. Explica-se.
5.41.	O FNDE afirmou em seus pareceres encaminhados a esta Corte que o responsável pela gestão dos recursos do PNAE/2015 era o prefeito à época dos fatos  (peça 4 e peça 11, p. 1) , o atual recorrente. 
5.42.	A gestão do PNAE/2015 é centralizada (peça 11, p. 1) , ou seja, a entidade executora é responsável por todas as fases de operacionalização do programa: recebe e administra os recursos federais transferidos, adquirindo e distribuindo os alimentos às escolas, bem como presta contas da utilização dos recursos.
5.43.	Considera-se importante a leitura da instrução de peça 29, especialmente dos seguintes trechos às páginas 2 e 3 (grifos acrescidos) :
'12. Da análise dos documentos presentes nos autos, verifica-se que o Sr. Adamor Aires de Oliveira (CPF 293.940.152-72) , ex-prefeito Municipal de Santa Luzia do Pará/PA (gestão 2013/2016) , era a pessoa responsável pela gestão e execução dos recursos federais recebidos à conta do PNAE/2015. Contudo, o aludido responsável não tomou as medidas necessárias para a comprovação do regular uso dos valores públicos, sendo, portanto, o responsável pelo prejuízo apurado nesta Tomada de Contas Especial.
 (...) 
18. Entretanto, o Sr. Adamor Aires de Oliveira, ex-prefeito Municipal de Santa Luzia do Pará/PA (gestão 2013/2016) , apesar de ter prestado contas tempestivamente dos recursos recebidos à conta do PNAE/2015 (peça 6) , recebeu ressalvas do órgão concedente por meio dos ofícios citados no item anterior, mas permaneceu silente quanto ao saneamento das aludidas ressalvas e não recolheu o montante devido aos cofres do FNDE, razão pela qual a sua responsabilidade deve ser mantida.'
5.44.	Verifica-se pela leitura dos trechos acima que o recorrente apresentou prestação de contas do PNAE/2015, o que reforça sua responsabilidade pelos recursos transferidos no âmbito do referido programa.
5.45.	Registre-se ainda que o recorrente de qualquer forma figuraria no polo passivo da presente lide, tendo em vista a culpa in eligendo e in vigilando. A ausência do vice-prefeito, secretário municipal de educação, no presente processo não invalida a responsabilização do prefeito à época dos fatos, na medida em que responsável pela administração dos recursos do PNAE/2015. Cabe, ainda, a aplicação da teoria de que o beneficiário do crédito é que elege seus pagadores, na medida em que a solidariedade é benefício do credor.
5.46.	Dessa forma, indeferido o pleito do recorrente." (grifos acrescidos) 
A título de complemento, verifico que a Lei Municipal 302/2013, diferentemente do que afirma o embargante, não atribui ao Secretário de Educação a gestão dos recursos do referido fundo, tampouco confere-lhe a função de ordenador de despesa do município, como no caso julgado por meio do Acórdão 1372/2015-TCU-Plenário, trazido em sua peça para demonstrar a suposta contradição.
Reforço apenas que é pacífico no âmbito deste Tribunal o entendimento de que, em processos de prestação ou tomada de contas, ainda que especial, o ônus da prova do regular emprego das verbas públicas é imputado ao responsável pela utilização dos valores repassados pela União, à luz do disposto no art. 70, parágrafo único, da Constituição Federal e do art. 93 do Decreto-Lei 200/1967. Portanto, a não comprovação dessa obrigação pelo gestor é suficiente para que se conclua pela ocorrência de prejuízo ao erário.
Assim, é dever do gestor público trazer elementos probatórios consistentes, coerentes e suficientes para demonstrar, de forma inequívoca, o bom e correto emprego das verbas federais. Conforme apontado nas deliberações anteriores, o embargante não trouxe aos autos elementos capazes de atestar a regularidade de suas contas.
Ademais, não vislumbro qualquer omissão ou contradição na análise acerca da argumentação da divergência entre os parâmetros de preço utilizados pela CGU (tabela da Conab) e os praticados pelos municípios para cotação dos preços dos alimentos. O embargante traz os mesmos argumentos colacionados em sede de recurso de reconsideração, os quais foram devidamente rebatidos no julgamento do Acórdão 1526/2022-TCU-Primeira Câmara, in verbis:
" (...) 13.	Ratifico, de forma análoga, a análise e o posicionamento da Secretaria de Recursos no sentido de que não prospera a argumentação da divergência entre os parâmetros de preço utilizados pela CGU e os praticados pelos municípios. 
14.	Com efeito, a Companhia Nacional de Abastecimento - CONAB, de onde é extraída a tabela referência utilizada pelo Controle Interno em sua análise, atua em âmbito nacional, com superintendências nos 26 estados e no Distrito Federal. A sistemática de formação dos preços constantes do Programa de Aquisição de Alimentos - PAA leva em consideração informações detalhadas e atualizadas sobre a produção agropecuária nacional, considerando as especificidades de cada região do país.
15.	Corrobora essa conclusão o fato de que o site da CONAB permite a verificação dos preços médios mensais e semanais dos alimentos a partir de 2014, por Unidade da Federação e por município - incluindo Santa Luzia do Pará e cidades vizinhas. Nesse cenário, não há que se falar em equívoco na comparação e cotação de preços praticados no mercado local. 
16.	Como bem pontuou a unidade instrutora:
' (...) A documentação colacionada aos autos pelo recorrente não o socorre porque somente duas empresas apresentaram cotação de preços. Atente-se que a comparação de preços não foi realizada também com os preços médios da CONAB, que poderiam servir como parâmetro até mesmo para negociação de preços com a empresa que apresentou menor preço unitário. Mas isso não foi feito.' 
Por fim, anoto que, conforme aponta a jurisprudência desta Corte (Acórdão 3595/2014-TCU-Plenário, e Acórdãos 1.195/2009 e 2.860/2008, ambos da Primeira Câmara) , a omissão a ser arguida em sede de embargos de declaração deve refletir: (a) questões relevantes trazidas pelas partes e não abordadas pelo relator da matéria; e (b) questões de ordem pública que devem ser resolvidas de ofício.
Como não se vislumbra matéria de ordem pública, à exceção das questões já enfrentadas nos presentes embargos, para que fosse comprovada a omissão, caberia ao embargante apresentar tese ou argumento relevante constante das alegações de defesa e não analisado pelo Acórdão 12460/2020-TCU-Primeira Câmara ou das razões recursais não enfrentadas no Acórdão 1526/2022-TCU-Primeira Câmara, o que não se verifica nos presentes embargos.
Sendo assim, não merece prosperar a menção do embargante à omissão/contradição desta Corte por não chamar empresa supostamente beneficiada para a TCE ou obrigá-la a devolver valores. Além de não mencionar qualquer detalhe acerca dessa alegação no corpo de sua peça, essa questão não havia sido trazida aos autos até o presente momento.
Reforço, todavia, que o litisconsórcio necessário não configura direito subjetivo do responsável citado, não havendo que se falar em prejuízo processual e aos interesses do embargante por ele permanecer isoladamente no polo passivo do processo. Nesse sentido os Acórdãos 789/2012, 842/2017 e 2.829/2016, do Plenário; 368/2014 e 5.297/2013, da Segunda Câmara.
Na realidade, ficou claro que as ilações lançadas consistem em tentativa de rediscutir o mérito da matéria decidida por este Colegiado. Contudo, tal finalidade é incabível na espécie recursal eleita, a qual é via estreita destinada tão somente a integrar ou esclarecer a decisão impugnada. Se o embargante quer demonstrar seu inconformismo com o resultado do julgamento e reinstalar a discussão jurídica já apreciada pelo Tribunal, deverá fazê-lo pelas vias recursais adequadas, pois extrapola os limites dos embargos de declaração o rejulgamento da causa.
Finalmente, quanto aos pedidos complementares, o pleito formulado para realização de sustentação oral foi indeferido, em razão da vedação constante do art. 168, § 9º, do Regimento Interno desta Corte, e a distribuição de memorial prescinde de prévia autorização do relator.
	Ante o exposto, voto no sentido de que o Tribunal adote o acórdão que ora submeto à deliberação deste colegiado.
TCU, Sala das Sessões, em 29 de novembro de 2022.
Ministro BRUNO DANTAS 
Relator